臺灣台中地方法院民事判決　　　　　　　九十三年度婚字第六一九號
　　原告即反訴被告　　丙○○
　　被告即反訴原告　　甲○○
　　訴訟代理人　　　　沈鈺銘律師
右當事人間離婚等事件，本院於九十三年九月三日言詞辯論終結，判決如左：
    主      文
原告之訴駁回。
准反訴原告與反訴被告離婚。
反訴被告應給付反訴原告新台幣肆佰壹拾壹萬壹仟貳佰捌拾捌元。
反訴原告其餘之訴駁回。
本訴訴訟費用由原告負擔，反訴訴訟費用由反訴被告負擔二分之一，餘由反訴原告負
擔。
    事      實
壹、本訴部分：
甲、原告方面：
一、聲明：准原告與被告離婚。
二、陳述：
（一）兩造於民國（下同）七十二年三月二日結婚，育有長女宋姿婷（六十八年十月
      二日出生）、次女宋昱琳（七十年十月廿一日出生）、三女宋欣潓（七十一年
      十一月十二日出生）、長子宋昀祐（七十三年八月十九日出生），四人均已成
      年。
（二）婚後被告有精神異常之情形，經常顛倒事非，無理取鬧，口出惡言，欲置原告
      於死地；且原告母親中風，被告不但不盡孝道，並誣指原告與看護有不軌情事
      ，原告再無法與被告共同相處，婚姻已無維持之必要，爰依民法第一千零五十
      二條第二項規定訴請離婚。
三、証據：提出戶籍謄本乙份為証。
乙、被告方面：
一、聲明：原告之訴駁回。
二、陳述：
（一）原告主張被告精神異常，常口出惡言欲置原告於死地云云，並非事實，被告雖
      因長期受原告及婆婆精神上之壓迫而患有憂鬱症，惟此係因被告長期默默忍受
      其所遭受之凌虐而不敢反抗始會罹患憂鬱症。
（二）因被告出身寒微且學歷不高，自被告嫁入原告家中，即遭夫家嫌棄鄙視，婆婆
      經常以言語為難或羞辱被告，惟被告仍侍奉公婆克盡孝道，九十二年十月間，
      婆婆中風病危，原告尚且未前往處理，係被告將婆婆自三樓背下樓送光田醫院
      急救，於加護病房中，被告擔憂婆婆病情，每日均至醫院守候，無一日間斷，
      而於醫院發病危通知予家屬時，亦僅有被告一人在醫院陪侍而由被告簽收病危
      通知書單，被告並經常祈求上天能讓婆婆早日病情好轉，之後病情好轉轉院至
      中山醫院後，被告仍每天至醫院照顧婆婆，在婆婆住院期間均聘請看護照料，
      若被告不盡孝道，何須每日再到醫院關心照顧婆婆？原告指稱被告對婆婆不盡
      孝道云云顯非事實。
（三）被告自知於夫家並無地位，而且縱然任勞任怨仍不受公婆疼愛，更不敢對原告
      之生活行為有所干涉，是縱然原告確與看護有染，以被告於夫家卑微之地位，
      當不至於敢對婆婆指述原告與看護有染云云，反而，係婆婆經常於被告面前指
      稱原告與看護有染，而意圖離間兩造，原告主張被告指稱其與看護有染云云並
      非事實。
（四）原告係一大家族，被告自嫁入夫家後，任勞任怨，不與人爭，原告對被告及四
      名子女亦未善盡為人夫人父之責任，被告仍默默忍受，胼手胝足以勞力賺錢扶
      養子女，被告豈有無理取鬧、口出惡言之舉？原告對於被告用心操持家務，孝
      順公婆並代為扶養照顧四名子女，非但未心存感激，反以此主張離婚，亦使被
      告感到悲憤無奈。
三、証據：提出病危通知單乙份、戶籍謄本影本乙份、私立中山醫學院附設醫院住院
    帳單及繳費收據各乙紙、光田醫院住院及門診繳費收據三紙、看護費收據乙紙、
    新竹市香山區調解委員會調解書乙份、本票影本二紙為証，並聲請訊問証人宋姿
    婷、丁○○、乙○○○。
貳、反訴部分：
甲、反訴原告方面：
一、聲明：
（一）准反訴原告與反訴被告離婚。
（二）反訴被告應給付反訴原告新台幣（下同）八百一十一萬一千二百八十八元。
二、陳述：
（一）兩造之婚姻於世俗之眼光即係「門不當，互不對」的婚姻，反訴原告沒有稱頭
      的娘家足以依靠，其本身之學歷不高且不善言詞，在嫁入反訴被告家門後，倍
      遭反訴被告家人之歧視，反訴被告眼見自己之妻子遭人欺凌，非但不加憐惜，
      反處處以強勢之作風要求反訴原告須依其指令行事，反訴原告有所不從時，即
      面露不悅甚而怒目相視，使反訴原告心生畏懼；反訴被告經常於人前取笑鄙視
      反訴原告沒讀書沒知識，且經常向外人指稱其要將反訴原告離掉云云，並經常
      不明究理即連同外人指責或苛責反訴原告，對反訴原告沒有絲亳夫妻情份，對
      於反訴被告之行為及外人之竊竊私語或異樣眼光，弱勢的反訴原告只能默默承
      受，精神上之難堪與痛苦實難言喻。甚者，於婆婆在反訴被告及他人面前表示
      反訴原告在外「討客兄」，說兩造所生之四名子女即有四個父親云云，反訴被
      告對此除不加反駁外並有默認之意，對於反訴被告種種羞辱，實已令反訴原告
      受有精神上不堪同居之虐待。在反訴被告長期予以反訴原告精神上之虐待後，
      約於八十年間，反訴被告又以不當之方式使反訴原告無法工作，在沒有經濟來
      源無法供應子女就學及生活之壓力下，反訴原告不得不看反訴被告之臉色過日
      子，反訴被告即藉此處處為難挑剔反訴原告，並以經濟優勢控制反訴原告，反
      訴原告為此恐反訴被告有所不悅或藉故不願負擔子女教育及生活等費用，加上
      婆婆精神上之虐待，使反訴原告漸漸感到生活沒有希望而心情沮喪致罹患憂鬱
      症，反訴原告顯已長期受到反訴被告精神上不堪同居之虐待。
（二）反訴原告之婆婆向來對反訴原告存有偏見，並處處為難冷落反訴原告，除於反
      訴被告面前及親戚面前誣稱兩造所生四名子女非反訴被告所生，藉以侮辱反訴
      原告外，更經常藉故奚落反訴原告，或無故以言語恐嚇反訴原告要讓其母子衣
      食無著，要反訴原告帶著四名子女滾出其家門，或王姓人家不見容於宋姓祖先
      ，不承認反訴原告是其宋家媳婦云云，或質疑反訴原告偷其財物等等。反訴原
      告之婆婆因年老身體不佳，聘請有外籍看護及本國看護各乙名，外籍看護曾向
      反訴原告抱怨，反訴原告之婆婆要其去三樓睡覺（按反訴被告住在三樓），使
      其感到非常困擾等語。而反訴原告之婆婆反而經常於反訴原告面前挑撥反訴被
      告與外籍看護有染云云，藉以離間兩造之感情，對於婆婆之行為，亦使反訴原
      告無法容忍。
（三）反訴被告為數家公司之負責人，且家族企業龐大，惟在長女宋姿婷要念小學時
      ，反訴被告竟不願提供其學費，反訴原告只得讓其去寄讀以節省開銷，後次女
      昱琳要念小學時，反訴被告仍置其母子生活需要於不顧，反訴原告眼見子女慢
      慢長大，不能沒有經濟來源，不得已向人借貸四十五萬元買一輛小貨車及油桶
      ，靠代人運送油料以賺取微薄之運費，日夜拼命工作以供應子女最基本之生活
      及教育費用，反訴原告一方面須帶著未上學之年幼子女，一方面須搬運沈重之
      油桶靠勞力賺錢，身體上之疲累不在話下，徵諸反訴被告為數家公司之負責人
      ，經濟條件優渥，竟對生活困頓之反訴原告及四名親生子女陷於經濟絕境而無
      動於衷，顯然係在客觀上遺棄反訴原告，對於反訴被告之薄情寡義，實才是最
      令反訴原告精神上無法承受之痛。反訴被告約於四年前搬離兩造之住處，即未
      曾回去探視反訴原告及子女，並斷絕其等金錢之供應，亦未與反訴原告母子等
      聯繫，完全置反訴原告及子女之死活不管，子女不得已，只好半工半讀以維持
      基本家計，至約一年半前，長女宋姿婷眼見家中經濟陷入困境，遂設法要求反
      訴被告回家處理，反訴被告回家後即以反訴原告及子女搬去與反訴原告婆婆同
      住為條件始願接濟其生活，因子女顧及祖母生性猜疑，且其給予反訴原告不當
      之精神壓力，故均認為反訴原告不適合與祖母同住而反對搬去與祖母同住，為
      此，反訴被告即表示不可能提供任何經濟上之接濟，子女一再與反訴被告爭執
      ，約一星期後，反訴被告即強令三女宋昱琬及長男宋昀祐須隨同至祖母家居住
      ，並於子女強力要求下勉強同意每月給付一萬五千元之生活費與反訴原告及長
      女、次女，反訴被告雖係以與母親同住為由搬出兩造之住處，惟於反訴被告母
      親長期與其他親友同住或住在醫院時，反訴被告亦未曾回兩造住處或前往探視
      反訴原告，反訴被告顯係惡意遺棄反訴原告於繼續狀態中。
（四）查兩造同住期間，反訴被告對反訴原告於精神上即百般凌虐，更對反訴原告多
      所不信任，其對反訴原告顯已無任何之夫妻之情，且使夫妻互敬、互愛、互信
      之基礎已蕩然無存。且兩造分居至今約已四年，其間，反訴被告對反訴原告並
      無何夫妻情分，並置反訴原告生死於不顧，其間，雖曾同住約一個星期，惟係
      因反訴原告與子女無法維持生計，經子女再三要求始返家，惟反訴被告仍孫以
      經濟封鎖逼迫反訴原告妥協，最後，反訴被告仍丟下反訴原告離去，並無與反
      訴原告經營永久共同生活之意欲，與夫妻之本質及目的相去甚遠。再由上所述
      情形觀之，兩造間之婚姻顯已出現重大事由而無法繼續維持。再者，反訴被告
      杜撰事實，向鈞院提起離婚訴訟，其主觀上即無繼續維持兩造婚姻之意願，反
      訴原告本著中國傳統婦女之觀念，本一心期待兩造之婚姻能有所轉機，事已至
      此，令反訴原告心灰意冷，漸漸瞭解光憑反訴原告一方之等待將無法使婚姻獲
      得改善，兩造間相愛之基礎已消滅殆盡，其已無繼續維持婚姻之可能，亦因如
      此，反訴原告方提起本件離婚之反訴。綜上所述，反訴原告顯受有反訴被告及
      婆婆虐待致不堪同居，且反訴被告惡意遺棄反訴原告於繼續狀態中，兩造之婚
      姻具有重大原因而無法繼續維持，爰依民法第一千零五十二條第一項第三、四
      、五款及第二項規定請求判准兩造離婚。
（五）按「夫妻之一方，因判決離婚而受有損害者，得向有過失之他方，請求賠償。
      前項情形，雖非財產上之損害，受害人亦得請求賠償相當之金額，但以受害人
      無過失者為限。」民法第一千零五十六條第一項、第二項分別定有明文。反訴
      被告對於兩造之婚姻無心經營更百般為難，欺凌反訴原告，反訴原告秉持中國
      傳統女性之堅持與韌性，對於兩造之婚姻關係甚加珍惜，不但對於反訴被告及
      婆婆之凌虐均一一忍受，且對照顧家庭侍奉公婆之責任未曾稍減，甚且，在遭
      反訴被告離棄時，仍無怨無悔一肩扛起照顧子女之責任，甚而因此染病在身，
      仍希望反訴被告能回心轉意回歸家庭，反訴原告捫心自認對兩造婚姻盡心盡力
      而無過失，若不是反訴被告之薄情寡義，令反訴原告心灰意冷，反訴原告勢必
      恪守婚姻，至死不渝，今日，兩造婚姻名存實亡，反訴被告於反訴原告奉獻其
      一生青春歲月，至今仍孑然一身，且為照顧家庭而染病時，竟不顧夫妻情分悍
      然提出離婚之訴訟，使反訴原告對於婚姻之期待徹底幻滅，對二十幾年來盡力
      捍衛婚姻，忍受過無數屈辱折磨的反訴原告而言，無異是一重大打擊，反訴原
      告亦痛下決心結束此一名存實亡之婚姻關係，反訴被告對於兩造之婚姻破裂顯
      然具有重大過失，惟其精神上之傷害顯非金錢所能估量與彌補，以反訴被告為
      數家公司負責人及多家公司股東，名下應有多筆不動產等情觀之，爰請求反訴
      被告賠償反訴原告五百萬元。
（六）次按「夫妻無過失之一方，因判決離婚而陷於生活困難者，他方縱無過失，亦
      應給予相當之贍養費。」民法第一千零五十七條定有明文。又生活困難，以夫
      妻之一方因判決離婚不能維持生活而陷於生活困難為已足，非以其有無謀生能
      力為衡量之唯一標準（參照最高法院八十年台上字第一六八號判例）。反訴原
      告對兩造之離婚並無過失，而反訴原告一輩子為兩造之家庭辛苦付出，名下卻
      無任何財產，反訴原告僅國小畢業，年近半百且無特殊專長，復因椎間盤突出
      之舊疾復發，尚須復健治療，經醫師囑咐應「避免過度勞累與搬抬重物」，且
      因患有憂鬱症領有殘障手冊，復出工作顯非易事，兩造離婚後，反訴原告勢必
      陷於生活困難之窘境。依行政院主計處公布之九十一年台中市平均每人每月消
      費支出為一萬六千一百五十九元，反訴原告為四十八午十二月一日生，提起反
      訴時，反訴原告為四十四歲餘，依內政部公布之九十午台灣地區女性簡易生命
      表計算，反訴原告至少尚有三十五．四二年之生存期問。而反訴被告為四十一
      年二月五日生，依內政部公佈之九十年台灣地區男性簡易生命表計算，反訴被
      告尚有平均餘命二十四點一六年，故反訴原告尚可請求反訴被告給付贍養年限
      為二十四點一六年。以每人每月消費支出一萬六千一百五十九元計算，每人每
      年須支出十九萬三千九百零八元，以二十四年計算，其費用依霍夫曼計算法扣
      除中間利息計算為0000000（193908Ⅹ16.0000000=0000000）元，爰請
      求反訴被告給付反訴原告贍養費三百一十一萬一千二百八十八元。
三、証據：提出國仕有限公司之營利事業登記証影本乙紙、佑旌企業有限公司影本乙
    紙、病危通知單影本乙份、戶籍謄本影本乙份、診斷證明書二份、公司基本責料
    查詢二份、殘障手冊影本乙件、行政院主計處函文影本乙件、新竹市香山區調解
    委員會調解書乙份、本票影本二紙為証，並聲請訊問証人宋姿婷、丁○○、乙○
    ○○。
乙、反訴被告方面：
一、聲明：同意反訴原告離婚之請求。
二、陳述：
    對於反訴原告向伊請求離婚伊沒有意見。對於反訴原告向伊請求五百萬元的賠償
    及贍養費的部分，伊有意見，伊無法負擔。伊的學歷是高職畢業，伊現在是國仕
    加油站的負責人，伊也是國光通運公司的股東。伊名下的不動產是結婚前就有的
    ，結婚以後都是伊一個人在工作，反訴原告沒有工作都在家裡照顧小孩，如果伊
    和反訴原告離婚，伊不曉得反訴原告能不能養活自己。
參、本院依職權以稅務電子閘門系統查詢兩造之財產資料。
    理      由
壹、本訴部分：
一、本件原告主張其與被告係夫妻關係，現仍存續中之事實，業據其提出戶籍謄本為
    證，自堪信為真實
二、我國民事事件中具有衡平性質之爭點所採取之舉證責任，則採「明確可信證據之
    證明」程度，即使事實審法院認為其所主張之事實非常可能為真，其舉證程度應
    超過「優勢證據」，但不必達到「無合理可疑」之程度，及舉證責任一般認為其
    所要求之可能性為百分之八十以上；又「當事人主張有利於己之事實者，就其事
    實有舉證之責任。」民事訴訟法第二百七十七條定有明文，是本件原告主張「被
    告精神異常，經常顛倒事非，無理取鬧，口出惡言，欲置原告於死地；且原告母
    親中風後，被告不但不盡孝道，並誣指原告與看護有不軌情事」等事實，自應由
    原告負舉証責任。原告對於「被告精神異常，經常顛倒事非，無理取鬧，口出惡
    言，欲置原告於死地；且原告母親中風後，被告不但不盡孝道，並誣指原告與看
    護有不軌情事」等主張之事實並未舉証以實其說，自難信為真實。
三、且被告否認原告上開指述，並以伊因長期受原告及婆婆精神上之壓迫而患有憂鬱
    症，伊出身寒微且學歷不高，自伊嫁入原告家中，即遭夫家嫌棄鄙視，婆婆經常
    以言語為難或羞辱伊，惟伊仍侍奉公婆克盡孝道，九十二年十月間，婆婆中風病
    危，係伊將婆婆自三樓背下樓送光田醫院急救，每日均至醫院守候，醫院發病危
    通知予家屬時，亦僅有伊一人簽收病危通知書單，係婆婆經常於伊面前指稱原告
    與看護有染，而意圖離間兩造等語為辯，並提出提出病危通知單乙份、戶籍謄本
    影本乙份、私立中山醫學院附設醫院住院帳單及繳費收據各乙紙、光田醫院住院
    及門診繳費收據三紙、看護費收據乙紙為証。查：
（一）經依証人即兩造所生之長女宋姿婷到庭証稱：「我現在跟媽媽一起住在清水鎮
      ○○路五十九之十七號，我們一家六口從小都住在這裡，小時候我父親是從事
      載煤炭的工作，載煤炭的工作時間很不固定，如果客戶早上就要，我們就要半
      夜出發到北部載煤炭，那時候媽媽都是跟爸爸一起去載煤炭，我們小孩還很小
      的時候也要跟著去，因為家裡面沒有大人照顧我們。到我國小五、六年級的時
      候，媽媽去借錢，另外買了一台車，爸爸、媽媽改為載油品的工作，從小我們
      的經濟狀況就不是很好，媽媽如果開口跟爸爸要錢，爸爸都不給，媽媽只好去
      跟別人借錢另外做生意，如果有人需要用油，就去加油站幫人買油載油賺取運
      費，國中的時候下課，我們也要跟媽媽出去一起載油料，因為油桶很重，爸爸
      則在祖母開設的公司工作。我覺得父親的工作收入其實應該可以足供我們維持
      家庭生活，但是他都不拿錢給我媽媽，讓我媽媽必須自己想辦法去工作賺錢來
      養育我們，還要做那麼危險辛苦的工作，鄰居也覺得很奇怪，祖母家很有錢，
      為什麼媽媽還要出去工作賺錢，我祖母家住的是地坪一百坪的透天厝，應該是
      很有錢。我覺得我祖母不喜歡我媽媽，因為她不贊成我父親娶我母親，我母親
      沒有嫁妝，她曾經說過她不承認她有這個媳婦，每次我媽媽去我祖母家，她就
      叫我媽媽做一些傭人做的事情，她也會問我們小孩我母親身上有無帶金銀首飾
      ，懷疑我媽媽偷她的東西，媽媽從來沒有因為這樣就抱怨祖母說祖母的壞話，
      她希望祖母能夠接受她。我祖父中風很多年，當時我祖母、叔叔、嬸嬸都是住
      在光華路三十三號，我祖母當時的身體也很好，可以照顧我祖父，我祖父對我
      媽媽比較好，因為我祖母不喜歡我媽媽，所以我媽媽不太敢去看我祖父，有時
      候去祖父家，看見他們在餵我祖父吃飯，她也會主動幫忙。我父親是在五年前
      自己一個人才搬到光華路三十三號，之後就很少回來探視我們，也不提供我們
      小孩生活費，我們三姐妹都是半工半讀的生活。後來一年半後，我們賺的錢實
      在不夠生活，那段日子真的很困苦，我母親曾經想要自殺，我只好打電話跟我
      父親說，如果他再不拿錢給我們，我們實在無法生活，後來他回來一個星期，
      要求我們全部搬去祖母家，我母親不可能搬去跟我祖母住，因為我母親已經患
      有憂鬱症，無法再承受那些壓力，只好讓最小的妹妹跟弟弟搬去跟父親住。我
      祖母是去年中風，祖母中風之前，我媽媽也常常去看我祖母及我爸爸，我祖母
      中風之後也有常常去看她，我祖母中風那一天也是我媽媽從三樓把她背下來送
      去醫院，祖母住加護病房的時候，媽媽早上六點多起床煮東西拿去給祖母。我
      媽媽沒有說我父親跟看護怎麼樣，是我祖母跟我媽媽講要小心我父親跟看護太
      接近。我實在不知道我父親為什麼想要跟我母親離婚，我母親根本沒有做錯什
      麼事情，祖母中風以後還天天去看我祖母。父母親住在一起的時候，我父親每
      天都對我母親板著一張臉，嫌我母親煮的飯菜很難吃是餵豬吃的，會在小孩的
      面前說我母親就是沒讀書才會做辛苦的工作，出門前會說行為要檢點一點。二
      十年來我母親跟我父親的相處，她精神壓力很大，最大的問題是我父親，如果
      只是我祖母不喜歡我母親，我父親如果肯站在我母親這邊就好了，我父親對我
      母親很不好，不論是精神上或物質上都很苛刻，我希望我母親往後的日子可以
      快活一點，兩個人如果已經沒有感情，他們離婚會比較好。」等語（見九十三
      年五月十八日言詞辯論筆錄）。
（二）又証人即被告之妯娌丁○○到庭証稱：「我婆婆中風的時候也是我大嫂發現送
      她去醫院，我婆婆住院的時候，我大嫂天天去看她，還張羅所有的事情，出院
      以後我大嫂也是有去看我婆婆，我婆婆現在身體不好，比較沒有力氣罵我們這
      些媳婦。我覺得我大嫂應該沒有精神異常的問題，她是憂鬱症，原因是長期處
      於婆婆不能接受她，先生又對她不好，不給她生活費的精神壓力下，才造成她
      憂鬱症，我覺得她不會對我婆婆不孝，我大嫂是很傳統的女人，任勞任怨，即
      使我婆婆這樣對她，她還是這樣無怨無悔的付出。我婆婆自己跟別人宣傳說我
      大伯跟看護有染，事實上並沒有這回事，是我婆婆自己跟大家講這件事，不是
      我大嫂講的。」等語（見九十三年九月三日言詞辯論筆錄）。
（三）又証人即被告之妯娌乙○○○到庭証稱：「我婆婆住院以後，我大嫂幾乎每天
      會去醫院看一下有需要做什麼，我婆婆出院後就回家裡住。我婆家經濟狀況不
      錯，我們家族經營加油站、貨運公司，負責人都是我大伯，我大嫂沒有在公司
      或在加油站裡面有股份或是擔任什麼職務，只有有一陣子我大伯叫我大嫂去公
      司做，但是沒有做幾個月，我們都覺得我大嫂是很傳統的女人，任勞任怨，有
      時候連公司比較粗重的工作她也會幫忙，她對婚姻並沒有什麼過錯。我大嫂曾
      經因為接到醫院說我婆婆病危的通知，急著趕到醫院而出車禍，撞傷人有賠錢
      和解，我大伯對這件事情非常生氣，一直怪我大嫂為什麼出車禍。」等語（見
      九十三年九月三日言詞辯論筆錄）。
四、是依上開証人之証詞，可知被告應無原告所指摘之「精神異常，顛倒事非，無理
    取鬧，口出惡言，欲置原告於死地，不盡孝道，誣指原告與看護有染」等情節，
    縱使被告的婆婆對被告如此不友善，故意貶損被告，被告仍對婆婆克盡孝道，定
    期探視，背婆婆下樓就醫並於婆婆病榻前服侍湯藥，且每日一早起床烹煮食物帶
    至醫院，故婆婆中風係由被告送至醫院，而在醫院中亦由被告一人隨侍在側，故
    由被告受理醫院之病危通知，原告竟稱被告不盡孝道，顯與證人所述及事實不符
    。從而，原告既無法舉証証明被告有上開行為之証據，揆諸前揭說明，原告自無
    法以此主張依民法第一千零五十二條第二項重大事由請求離婚。從而，原告依民
    法第一千零五十二條第二項規定，訴請離婚，為無理由，應予駁回。
貳、反訴部分：
一、依兩造之長女宋姿婷於九十三年五月十八日庭訊時證稱：「我覺得我祖母不喜歡
    我媽媽，因為她不贊成我父親娶我母親，我母親沒有嫁妝，她曾經說過她不承認
    她有這個媳婦，每次我媽媽去我祖母家，她就叫我媽媽做一些傭人做的事情，她
    也會問我們小孩我母親身上有無戴金銀首飾，懷疑我媽媽偷她的東西，媽媽從來
    沒有因為這樣就抱怨祖母說祖母的壞話，她希望祖母能夠接受她。」、「祖母中
    風之前，我媽媽也常常去看我祖母及我爸爸，我祖母中風之後也有常常去看她，
    我祖母中風那一天也是我媽媽從三樓把她背下來送去醫院，祖母住加護病房的時
    候，媽媽早上六點多起床煮東西拿去給祖母。」等語，可知反訴原告之婆婆不喜
    歡反訴原告，並一再表示其不承認反訴原告為其媳婦，常指使反訴原告從事傭人
    之工作，且經常懷疑反訴原告偷她的東西，使反訴原告於家人面前無法平起平坐
    而受盡屈辱，且於精神上一再遭婆婆鄙視凌虐。
二、又証人即反訴原告之妯娌丁○○到庭証稱：「原告是我大伯，被告是我大嫂，我
    先生是排行次男，我婆婆生了七個小孩，四女三男，我婆婆非常不喜歡我們三個
    媳婦，對我大嫂特別不喜歡，她嫌我大嫂學歷低，她只有小學畢業，嫌我大嫂家
    境不好，從一開始就反對她進門，所以是我大哥大嫂把小孩生下來之後才去辦結
    婚的，我婆婆很不喜歡我大嫂回婆家，我先生的姊妹也不喜歡我大嫂回去，因為
    一開始我婆家的人都不贊成我大伯娶我大嫂，所以他們結婚後先住在外面，偶而
    回去，我婆婆及我小姑們都會對我大嫂冷嘲熱諷，譬如說我大伯大嫂回家，我大
    伯上樓，我大嫂不敢上樓就在樓下看報紙等我大伯，我小姑就會跟我大嫂說妳看
    得懂嗎？還有一次我大嫂揹著小孩從冰箱拿餅乾給小孩吃，我小姑就把餅乾搶回
    去說這是別人家的東西你不知道嗎？：：：：：我婆婆東西不見了，就會懷疑是
    媳婦偷的，尤其我大嫂娘家經濟狀況不好，她更會懷疑她，她會在我們面前說，
    她東西不見就是我大嫂拿的。」等語（見九十三年九月三日言詞辯論筆錄）；又
    証人即反訴原告之妯娌乙○○○到庭証稱：「我嫁到宋家十幾年，我先生是排行
    三男，我結婚時有住在公婆家住六、七年，我大伯、大嫂沒有跟我們住在一起，
    我婆婆不喜歡我大嫂，我剛嫁過去的時候，如果我大嫂偶而回來，我婆婆叫我們
    不要跟大嫂講話，我婆婆會懷疑家裡接到不出聲的電話是我大嫂打的。我知道之
    前我大伯都沒有給我大嫂生活費，是後來我婆婆生病之後，我大嫂來家裡幫忙，
    我大伯會給我大嫂每個月六千元，之前我大伯都沒有給我大嫂及小孩任何生活費
    用，我大伯只有負擔小孩的學費。：：：：：我覺得我大伯對我大嫂不好，跟我
    婆婆有很大的關係，因為我婆婆不喜歡我大嫂。」等語（見九十三年九月三日言
    詞辯論筆錄）。是除了兩造所生長女宋姿婷到庭作証外，反訴原告之妯娌亦到庭
    作証反訴原告因長期不得婆家歡心，自年輕至年老，倍受婆婆嫌棄鄙視，冷嘲熱
    諷，而反訴被告亦不支持反訴原告，任由婆家欺侮排擠反訴原告，足見反訴原告
    長期在反訴被告家中遭受輕視羞辱的虐待為事實。
三、按「民法親屬編於民國七十四年修正後，於第一千零五十二條增列第二項離婚事
    由之概括規定，其目的在使夫妻請求裁判離婚之事由較富彈性。是夫妻間發生足
    使婚姻難以維持之重大事由者，雖不符合該條第一項所列各款情形，亦無不准依
    該法條第二項訴請離婚之理。」，最高法院八十六年度第二次民事庭會議決議著
    有明文。是婚姻係以經營夫妻共同永久生活為目的，其本質應建立在誠摯、互信
    、互諒、互愛之基礎上，共同營建一個溫暖和諧之家庭，若夫妻無法立足於該基
    礎上而共同生活，反對他方之人身安全及人性尊嚴造成嚴重之戕害，且無共同維
    持溫暖和諧家庭之意願，致他方無法與之共同生活時，其婚姻之基礎既已喪失殆
    盡即無勉強繼續維持有名無實之婚姻關係之必要，而應准予離婚，以符合民法第
    一千零五十二條第二項之概括離婚事由之規定。查，反訴原告因娘家經濟拮据，
    且本身學歷不高，而反訴被告則家境優渥，故兩造雖於婚前即育有宋姿婷、宋昱
    琳、宋欣潓三名女兒，惟遭反訴被告家人極力反對，致兩造遲至七十二年三月二
    日始正式結婚。婚後，反訴原告仍無法獲得夫家之疼愛且遭受排擠，且婆婆一再
    在反訴被告面前奚落反訴原告，甚而表示兩造所生之四名子女均非反訴被告骨肉
    云云，久而久之，反訴被告開始冷漠對待反訴原告，並對反訴原告予以言語上、
    精神上之鄙視壓迫，甚而誣指反訴原告在外與人有染，並於經濟上予以控制、威
    脅，再加上婆婆對反訴原告之不友善及虐待，使反訴原告之精神倍感恐懼與不安
    ，而逐漸有憂鬱症之現象出現。又反訴被告更遺棄反訴原告及四名子女，並使其
    生活陷於困頓於不顧，進而更提起本件離婚訴訟之本訴，足認反訴被告全然已無
　　維繫婚姻之意願與行為，兩造間之婚姻已出現重大瑕疵。反訴原告目前無謀生能
    力且無任何收入，而兩造之長女、次女與反訴原告同住目前亦無任何收入，每月
    六千元顯不敷一家三口之家庭開銷，而使反訴原告生活再度陷於困難。反觀反訴
    被告身兼二家公司之負責人，經濟富裕，於兩造婚姻關係尚存續中僅象徵性地每
    月支付六千元，且對反訴原告之生活不聞不問，且依反訴被告上開行為觀之，其
    顯已無共同維持婚姻之意欲，兩造之婚姻因可歸責於反訴被告之原因而無法繼續
    維持。從而，反訴原告依民法第一千零五十二條第二項規定請求判決離婚，洵屬
    正當，應予准許。
四、次按離婚之訴為形成之訴，訴訟標的依通說為形成權即離婚事由之存否，於同一
    當事人主張多項離婚原因時，如法院認其中一項為有理由，對於當事人之其他主
    張即無須審酌，本件反訴原告主張離婚之原因雖有民法第一千零五十二條第一項
    第三、四、五款規定或同條第二項其他重大事由之規定，惟其請求本院擇一為反
    訴原告勝訴判決，則本院既已依民法第一千零五十二條第二項規定准予兩造離婚
    ，則對於反訴原告之其他主張，自無審究之必要，附此敘明。
五、按「夫妻之一方，因判決離婚而受有損害者，得向有過失之他方，請求賠償。前
    項情形，雖非財產上之損害，受害人亦得請求賠償相當之金額，但以受害人無過
    失者為限。」民法第一千零五十六條第一項、第二項定有明文。查反訴原告與反
    訴被告結褵二十多年來，秉持中國傳統婦女之堅持與韌性，雖然反訴被告對反訴
    原告未加疼惜，非但冷落且給予反訴原告臉色看，處處數落、為難反訴原告，甚
    而遺棄反訴原告，使反訴原告須靠勞力賺錢撫養四名子女，且婆婆一直鄙視反訴
    原告之出身低微，不見容反訴原告，甚而給予精神上之虐待，惟反訴原告仍善盡
    為人妻、媳之貴任，照顧家庭，未曾稍減，且全力照顧四名子女長大成人，即便
    因此罹患重疾在身亦無怨無悔，反訴被告無視於反訴原告之付出，提出離婚訴訟
    ，使反訴原告奉獻青春歲月於婚姻家庭後，老來病痛纏身且孑然一身，無所依伴
    ，對於反訴原告二十多年來忍辱負重捍衛婚姻竟落得一無所有，本院審酌兩造之
    教育程度、經濟狀況、兩造結婚二十年餘，及原告在此婚姻關係存續期間所遭受
    之精神痛苦甚大等情狀，依一般社會之情況，認原告請求給付之非財產上損害賠
    償一百萬元為適當，爰予准許，逾此部分之請求，即無理由，應予駁回。
六、又按夫妻無過失之一方，因判決離婚而陷於生活困難者，他方縱無過失，亦應給
    予相當之贍養費，民法第一千零五十七條定有明文。生活困難，以夫妻之一方因
    判決離婚不能維持生活而陷於生活困難為已足，非以其有無謀生能力為衡量之唯
    一標準，八十年台上字第一六八號判例著有明文。且民法第一千零五十七條所定
    之贍養費，乃為填補婚姻上生活保持請求權之喪失而設，其給與範圍限於權利人
    個人之生活所需。至其給與額數，則應斟酌權利人之身分、年齡及自營生計之能
    力與生活程度，並義務人之財力如何而定？（最高法院八十七午度台上字第一二
    八號判決意旨參照）。本件兩造離婚，係因可歸責於反訴被告之事由，反訴原告
    並無過失。反訴原告年近半百，僅小學畢業無何專長，且身罹椎間板突出而無法
    搬重物及患有憂鬱症，謀職工作顯非易事，名下亦無財產，反觀反訴被告身為數
    家公司之負責人及多家公司之股東，此有反訴原告提出之國仕有限公司之營利事
    業登記証影本乙紙、佑旌企業有限公司影本乙紙、公司基本責料查詢二份在卷可
    稽，且經本院以稅務電子閘門系統查詢兩造之財產資料表，反訴被告之生活富裕
    ，名下有多筆不動產，而反訴原告離婚後並無謀生能力而生活陷於困難，是贍養
    費之給付為夫妻扶養義務之延長，反訴原告以平均每人每月消費支出為贍養費請
    求之基準應堪合理。是參考行政院主計處之每人每月消費支出為一萬六千一百五
    十九元，反訴原告為四十八午十二月一日生，提起反訴時，反訴原告為四十四歲
    餘，依內政部公布之九十午台灣地區女性簡易生命表計算，反訴原告至少尚有三
    十五．四二年之生存期問。而反訴被告為四十一年二月五日生，依內政部公佈之
    九十年台灣地區男性簡易生命表計算，反訴被告尚有平均餘命二十四點一六年，
    故反訴原告尚可請求反訴被告給付贍養年限為二十四點一六年。以每人每月消費
    支出一萬六千一百五十九元計算，每人每年須支出十九萬三千九百零八元，以二
    十四年計算，其費用依霍夫曼計算法扣除中間利息計算為0000000（
    193908 Ⅹ16.0000000=0000000）元。就此，反訴原告請求反訴被告給付贍養費
    三百一十一萬一千二百八十八元，為有理由，應予准許。
七、據上論結，本件原告之訴為無理由，反訴原告之訴為有理由，爰依民事訴訟法第
    七十八條、第七十九條，判決如主文。
中　　　華　　　民　　　國　　九十三　　年　　　九　　　月　　 十七　　 日
                                    臺灣台中地方法院家事法庭
~B法　　　官　廖穗蓁
右為正本係照原本作成
如對本判決上訴須於判決送達後二十日內向本院提出上訴狀
中　　　華　　　民　　　國　　九十三　　年　　　九　　　月　　 十七　　 日
~B法院書記官
